【裁判字號】    97,上易,542
【裁判日期】    970515
【裁判案由】    詐欺
【裁判全文】
臺灣高等法院刑事判決                 97年度上易字第542號
  上  訴  人
  即  被  告  乙○○
                      1號
上列上訴人因詐欺案件，不服臺灣新竹地方法院96年度易字第40
9號，中華民國 96年11月26日第一審判決（起訴案號：臺灣新竹
地方法院檢察署95年度偵字第1161號），提起上訴，本院判決如
下：
    主  文
原判決撤銷。
乙○○無罪。
    理  由
一、公訴意旨略以：被告乙○○依其智識經驗，應能預見國內社
    會常見之詐騙集團，經常利用他人之存款帳戶轉帳，以掩飾
    其等犯罪之不法所得，逃避執法人員之查緝，而提供自己之
    金融帳戶存摺及連同密碼之提款卡予陌生人士使用，更常與
    財產犯罪密切相關，可能被詐騙等犯罪集團所利用，以遂其
    等詐欺犯罪及掩飾其等犯罪所得財物或財產上利益之目的，
    詎被告乙○○竟仍容任所提供之帳戶可能被犯罪集團用以詐
    欺取財結果之發生，而基於幫助他人實施詐欺取財犯罪之不
    確定故意，於民國（下同）94年9月間某日，在不詳地點，
    將其所有之中華郵政股份有限公司竹北六家郵局帳號000000
    00000000號帳戶之存摺、提款卡及密碼，交付予真實姓名年
    籍不詳之詐欺集團份子使用。該詐欺集團於取得被告乙○○
    上開帳戶之存摺、提款卡及密碼後，即意圖為自己不法所有
    ，於94年9月30日13時許，以電話向甲○○○佯稱其子因向
    地下錢莊借錢未還，目前人在地下錢莊手中，使甲○○○陷
    於錯誤，於同日15時39分許至桃園縣平鎮市平鎮山仔頂郵局
    匯款20萬元，至上開乙○○之帳戶內，嗣經甲○○○發覺受
    騙報警處理，始循線查悉上情，因認被告涉犯刑法第339條
    第1項之幫助詐欺取財罪嫌云云。
二、按犯罪事實應依證據認定之，無證據不得認定犯罪事實；又
    不能證明被告犯罪者，應諭知無罪之判決，刑事訴訟法第15
    4條第2項及第301條第1項分別定有明文。而所謂認定犯罪事
    實之證據，係指足以認定被告確有犯罪行為之積極證據而言
    ，該項證據自須適合於被告犯罪事實之認定，始得採為斷罪
    資料，如未能發現相當證據，或證據不足以證明，自不能以
    推測或擬制之方法，以為裁判之基礎（參照最高法院29年上
    字第3105號、 40年臺上字第86號及30年上字第816號判例意
    旨）
三、查公訴人據以認定上訴人即被告乙○○涉犯上揭犯行，無非
    係以被害人甲○○○之指述及所提出之交易明細表，暨被告
    乙○○所申設之中華郵政股份有限公司竹北六家郵局帳戶開
    戶資料、帳戶歷史交易查詢單等為其主要論據。訊據被告乙
    ○○固供承有於上開時地申設竹北六家郵局帳戶，並領有郵
    局帳戶存摺、提款卡等事實，惟堅詞否認有何公訴人指訴之
    幫助詐欺犯行，辯稱：伊不知道伊所有之郵局帳戶有遭詐騙
    集團使用，直到警方傳訊伊時，伊才知道伊的郵局帳戶存摺
    、提款卡等物已遺失，帳戶並已被列為警示帳戶。伊於當兵
    退伍後就沒有用此郵局的帳戶，而伊當兵時，因有一女兒交
    由伊媽媽照顧，伊曾把郵局存摺、提款卡及密碼交給伊媽媽
    曾婷鳳，以便去郵局領錢，伊也不知道伊媽媽將伊郵局存摺
    、提款卡拿去賣之事云云。經查：
(一)被告乙○○所有之上開帳戶係被告於80年12月17日自竹北六
    家郵局所申設，嗣於被告服兵役期間所領取之薪資，亦均匯
    入該帳戶內等情，此據被告供承在卷，並有竹北六家郵局儲
    金人紀要卡、印鑑卡、被告申請開戶提供之身分證及客戶歷
    史交易清單等件在卷可稽（見偵查卷第四三至五四頁）。而
    被害人甲○○○因遭詐騙集團成員以上揭事由而藉電話詐財
    之手法，使被害人甲○○○誤信為真，因而依指示匯款20萬
    元至被告所有之上開帳戶等情，亦據被害人甲○○○於警詢
    時指述綦詳，並有被害人甲○○○提出之郵政國內匯款執據
    一紙（見偵查卷第十一頁）、客戶歷史交易清單一件在卷可
    佐，足認被告所有上開竹北六家郵局之帳戶確曾供詐騙集團
    向被害人甲○○○詐騙金錢所用，應堪認定。
(二)被告乙○○自警詢時起即堅詞否認有提供上開帳戶予詐騙集
    團使用之事實，而依被告所有上開竹北六家郵局帳戶之歷史
    交易清單所載，該帳戶於80年12月17日開設後，迄至93年2
    月間，均有頻繁之存提款紀錄，是被告所供於其當兵期間，
    將該帳戶之存摺及提款卡（包括密碼）等交由其母親曾婷鳳
    提領款項使用等情，尚非無據，嗣該帳戶於93年2月16日受
    強制執行後，以迄本件被害人甲○○○匯入20萬元間，均無
    何存提款紀錄，亦與被告所供該帳戶受強制執行後即未再使
    用該帳戶等語相符，而衡情被告既知其所有上開帳戶已受強
    制執行，已不得任意自該帳戶存提款，則被告既不再使用該
    帳戶，其是否可能提供此已受強制執行之帳戶予他人使用，
    實非無疑，再者，被告所有上開帳戶，既已因其積欠健保費
    而受強制執行，被告並即未使用該帳戶，而被告嗣若仍提供
    此帳戶予他人使用，衡情亦無遽而掛失該帳戶之存摺及提款
    卡等之理，是被害人甲○○○於94年9月30日下午3時39分許
    ，依詐騙集團成員指示而匯入該帳戶20萬元，而於該詐騙集
    團自該帳戶提領13萬元後，於同日下午4時47分59秒許，遭
    人以語音掛失方式，掛失該帳戶之存摺及提款卡等情，此應
    非被告所為。而查向郵局辦理帳戶之語音掛失，因需核對帳
    戶所有人之基本年籍資料即出生年月日、身分證字號等，因
    而辦理語音掛失者，除帳戶所有人外，另必係知悉該帳戶所
    有人之基本年籍資料者，茲依前所述，使用被告所有上開竹
    北六家郵局帳戶者，除被告外，另為被告之母曾婷鳳，此曾
    婷鳳於本院審理時到庭陳稱：乙○○之存摺是伊拿去賣的，
    伊自己的存摺也賣了二本，而伊並未告知伊兒子云云，而查
    曾婷鳳於94年3月26日前某日，確曾因提供其所申設之國泰
    世華商業銀行建成分行帳戶存摺、提款卡、密碼及印章等予
    詐欺集團成員使用，幫助詐欺集團詐取他人財物，而犯刑法
    第30條第1項、第339條第1項之幫助詐欺取財等犯行，此並
    經臺灣臺南地方法院95年簡字第2110號、95年簡上字第369
    號判處拘役40日確定在案，有各該刑事判決書影本乙份在卷
    可參，而依曾婷鳳所述其均未將販賣被告所有上開郵局帳戶
    之情告知被告，並以其於本院97年5月1日審理當天始行告知
    被告，而查被告於本院審理時，固未因之即指述係其母曾婷
    鳳販賣其所有上開帳戶之情，惟此或係基於倫理親情所致，
    而若被告之母曾婷鳳確未販賣被告所有上開郵局帳戶，其竟
    出面指訴係其所為以圖頂替被告所犯本件之罪，而依被告上
    揭所述，其母曾婷鳳並於其當兵期間代為照顧其女兒之情，
    則於此際，被告基於倫理常情，當為免其母無端涉入實際未
    涉犯之犯行，而主動供述其確曾涉犯之犯行，惟何以被告仍
    堅詞否認涉犯本件犯行，再者，被告之母曾婷鳳若非確涉有
    上開犯行，何以就如何持有被告上揭郵局帳戶資料，及於何
    時以何方式交付上揭帳戶資料予詐騙集團成員等犯罪情節，
    供述綦詳在卷，且查或有因囿於親情而故為有利於被告之迴
    護之詞，惟少有捏詞己身犯罪之陳述，致有受頂替罪之訴追
    之虞，是曾婷鳳上揭供述尚非無據，而堪採信，綜上所述，
    被告既堅詞否認有提供其所有上開郵局帳戶予他人使用之事
    實，而並查無何積極證據足資證明被告事前有與其母曾婷鳳
    謀議將其所有之上開郵局帳戶資料販售予他人之情，是本件
    既查無何積極證據足資證明被告有提供其所有之上開帳戶予
    他人，而為本件幫助詐欺之犯行，被告所辯並無出售其所有
    之上開郵局帳戶云云，應堪採信。被告犯罪尚屬不能證明，
    原審未詳加調查，細心勾稽，遽認被告有提供其所有上開郵
    局帳戶資料予詐騙集團詐取被害人甲○○○財物之用，而為
    被告有罪之認定，並予以論罪科刑，尚有未恰，被告執以上
    訴，非無理由，則原判決既有可議，自應由本院予以撤銷，
    改判被告無罪。
四、至曾婷鳳所涉販賣被告乙○○所有上開郵局帳戶之犯行，因
    而涉犯之幫助詐欺取財犯嫌，應由檢察官另行偵辦，附此敘
    明。
據上論斷，應依刑事訴訟法第369條第1項前段、第364條、第301
條第1項，判決如主文。
本案經檢察官許美女到庭執行職務。
中    華    民    國    97    年    5    月    15    日
                  刑事第五庭    審判長法  官  吳  敦
                                      法  官  陳春秋
                                      法  官  張傳栗
以上正本證明與原本無異。
不得上訴。
                                      書記官  李佩真
中    華    民    國    97    年    5     月    15    日


司法院資訊處製作；財團法人民間司法改革基金會備份。
